【裁判字號】    98,消債抗,454
【裁判日期】    981029
【裁判案由】    聲請更生程序
【裁判全文】
臺灣高雄地方法院民事裁定           98年度消債抗字第454號
抗  告  人  甲○○
上列當事人因消費者債務清理事件聲請更生，對本院民國98 年6
月29日98年度消債更字第852 號裁定，提起抗告，本院裁定如下
：
    主  文
原裁定廢棄。
抗告人甲○○自民國九十八年十月二十九日上午十時起開始更生
程序。
命司法事務官進行本件更生程序。
    理  由
一、抗告意旨略以：消費者債務清理條例（下稱消債條例）所規
    定之更生或清算程序，均係提供陷於經濟困境之消費者清理
    債務、回復經濟能力之機會。如法院裁定開始更生程序後，
    更生方案未獲債權人同意或未能獲得法院認可，法院亦應裁
    定開始清算程序。抗告人收入雖不豐，但為繼續擁有自用住
    宅，而選擇更生程序，爭取經濟生活更生之機會，原審以抗
    告人有不能清償債務之情形，惟應循清算程序而不應循更生
    程序為由駁回抗告人之更生聲請，顯有違誤，爰提起抗告，
    請求廢棄原裁定，並准許抗告人更生之聲請等語。
二、按債務人不能清償債務或有不能清償之虞者，得依消債條例
    所定更生或清算程序，清理其債務。次按債務人無擔保或無
    優先權之債務總額未逾1,200 萬元者，於法院裁定開始清算
    程序或宣告破產前，得向法院聲請更生。又按法院開始更生
    程序之裁定，應載明其年、月、日、時，並即時發生效力。
    再按法院裁定開始更生或清算程序後，得命司法事務官進行
    更生或清算程序，必要時得選任律師、會計師或其他適當之
    自然人或法人一人為監督人或管理人。消債條例第3 條、第
    16條第1 項、第42條第1 項、第45條第1 項分別定有明文。
    觀之消債條例之立法要點「為兼顧債權人、債務人雙方之利
    益，使陷於經濟上困境之消費者得以清理債務，採重建型之
    更生及清算型之清算程序雙軌制，利用此兩種程序妥適調整
    債務人與債權人及其他利害關係人間之權利義務關係，保障
    債權人獲得公平受償，並謀求消費者經濟生活之更生機會。
    而更生及清算程序，實質上即為破產法上和解及破產之特別
    程序。更生程序旨在促使債務人自力更生，藉由強化法院之
    職權調查，將債務人之財產狀況透明化，減輕其負擔，降低
    債權人會議可決更生方案之條件，及法院之適時介入，逕為
    裁定認可更生方案，使債務人得於儘其能力清償債務後免責
    ，而獲重生之機會。清算程序則為鼓勵債務人努力重生，迅
    速處理分配應屬清算財團之財產予債權人，就應屬清算財團
    之財產以採固定主義為原則，兼採膨脹主義，並於法院裁定
    終止或終結清算程序後，迅予債務人免責及復權。」可知，
    消費者得依其自身負債與清償能力之不同情況，選擇不同程
    序清理其債務。再按更生方案未依前二條規定可決時，除有
    第64條規定之情形外，法院應以裁定開始清算程序；法院裁
    定不認可更生方案時，應同時開始清算程序，消債條例第61
    條、第65條第1 項亦有明文。足見，更生之聲請亦兼進行清
    算程序之意思，自不得以債務人宜選擇清算程序清理債務而
    駁回其更生之聲請。
三、經查：
  (一)抗告人於本件更生聲請前，未曾依「中華民國銀行公會會員
    辦理消費金融案件無擔保債務協商機制」協商成立，嗣於消
    債條例施行後向最大債權金融機構萬泰商業銀行股份有限公
    司（下稱萬泰銀行）請求共同協商債務清償方案，惟該行以
    抗告人資產大於負債為由通知協商不成立，有前置協商不成
    立通知書附卷可參（原審卷第27頁）。
  (二)抗告人於95年、96年所得分別為217,935 元、100,840 元，
    平均每月所得約18,161元、8,403 元，有財政部高雄市國稅
    局綜合所得稅各類所得資料清單存卷可稽；抗告人並自陳目
    前平均每月所得約20,000元，另有不固定之小費收入，並有
    釋明狀附卷可稽（原審卷第137 頁），應可採信。抗告人父
    親洪石梗於95年、96年、97年均無申報所得資料、名下亦無
    財產，洪石梗確有不能維持生活之情形而需由抗告人撫養之
    情形，亦應可認定。洪石梗現居住於高雄市，參諸98年度高
    雄市每人每月最低生活費11,309元，又抗告人與另2 名兄弟
    ，均為洪石梗之撫養義務人，有家族系統表附卷可稽（原審
    卷第30頁）。是以，抗告人應負擔洪石梗之扶養費用之3 分
    之1 ，抗告人主張其每月支付洪石梗撫養費3,000 元，核屬
    適當。
  (三)抗告人目前每月所得約20,000元，已如前述。抗告人目前對
    金融機構所負債務總額3,345,774 元，其中無擔保或無優先
    權債務987,774 元、有擔保或有優先權債務2,358,000 元。
    抗告人名下土地1 筆、房屋1 棟，合計公告現值、課稅現值
    為1,483,376 元，現均設定抵押權擔保萬泰銀行之債權2,35
    8,000 元，有土地、建物登記謄本、財團法人金融聯合徵信
    中心債權人清冊存卷可考（原審卷第18、116 至119 頁）。
    抗告人已積欠高額債務，自應節撙開銷用以償債，始符誠信
    ，抗告人居住於高雄市，其每月必要生活費用，以98年度高
    雄市每人每月最低生活費11,309元計算，應為足夠。是以，
    抗告人每月所得扣除個人必要生活費用11,309元、父親撫養
    費3,000 元，所餘僅約5,691 元，顯不足抗告人同時清償無
    擔保債務及有擔保債務。抗告人不能清償債務之事實，應可
    認定。
四、綜上所述，抗告人係一般消費者，並未從事營業，其有不能
    清償債務之情形。其中無擔保或無優先權之債務在1,200 萬
    元以下，並未經法院裁定開始清算程序或宣告破產，又查消
    債條例第6 條第3 項、第8 條或第46條所定應駁回更生聲請
    之事由存在，則抗告人更生之聲請，核屬有據，自應准許。
    原審駁回抗告人更生之聲請，無非以：抗告人雖有不能清償
    之情形，然其收入不足，難以期待其所提之更生方案經債權
    人會議可決或經法院認可之可能，抗告人在現實並無更生能
    力之狀況下，執意為無更生實益之程序選擇，欠缺進行債務
    清理之最大誠意，而無保護之必要等語，為其論斷之基礎。
    。然依前揭規定，是否提出更生方案、是否有更生之能力，
    並非開始更生之要件。且抗告人本得衡量負債及收入情形，
    選擇更生或清算程序清理債務，亦如前述。尤其，抗告人目
    前每月所得扣除個人必要費用及撫養費，尚有賸餘，已如上
    述，縱因更生方案所定清償之金額、成數不高，將來更生方
    案經債權人會議可決之可能性極低，法院仍非不得審酌抗告
    人已盡最大努力清償之情況，認可更生方案。抗告人為更生
    之聲請，並非毫無實益，原審以抗告人應循清算程序清理債
    務，欠缺保護必要為由，駁回抗告人更生之聲請，洵有未恰
    。抗告人提起抗告，求予廢棄，為有理由。爰廢棄原裁定，
    依消費者債務清理條例第45條第1 項、第16條第1 項規定，
    准許抗告人更生之聲請，並命司法事務官進行本件更生程序
    。
五、依消費者債務清理條例第11條第2 項、第45條第1 項、第15
    條，民事訴訟法第495 條之1 第1 項、第450 條，裁定如主
    文。
中    華    民    國    98    年    10    月    29    日
                  民事第三庭    審判長法  官  朱玲瑤
                                      法  官  藍家慶
                                      法  官  陳宛榆
上為正本係照原本作成。
本裁定不得抗告。
本裁定已於98年10月29日上午10時公告。
中    華    民    國    98    年    10    月    29    日
                                     書記官  周耿瑩


司法院資訊處製作；財團法人民間司法改革基金會備份。
